臺灣高等法院刑事判決
110年度上更一字第40號
上  訴  人  
即  被  告  韋旭昆


上列上訴人即被告因違反毒品危害防制條例案件，不服臺灣桃園
地方法院108年度審訴字第1356號，中華民國108年10月7日第一
審判決（起訴案號：臺灣桃園地方檢察署108年度毒偵字第2475
號），提起上訴，本院判決後，經最高法院發回更審，本院判決
如下：
    主  文
原判決撤銷。
本件公訴不受理。
    理  由
一、公訴意旨略以：上訴人即被告韋旭昆（下稱被告）基於施用
    第一級毒品之犯意，於民國108年4月17日晚間9時許為警採
    尿起回溯26小時內某時，在臺灣地區不詳地點，以不詳方式
    ，施用第一級毒品海洛因1次。嗣於同日晚間9時許，為警在
    桃園市○○區○○路000號前查獲，經其同意受搜索後，扣得其
    所有之海洛因殘渣袋1只。因認其涉犯毒品危害防制條例第1
    0條第1項之施用第一級毒品罪嫌等語。
二、按起訴之程序違背規定者，應諭知不受理之判決，並得不經
    言詞辯論為之，刑事訴訟法第303條第1款、第307條分別定
    有明文。上述規定，依同法第364條規定，於第二審審判程
    序亦有準用。又刑事訴訟法第303條第1款規定所稱「案件有
    起訴之程序違背規定之情形者」，係指檢察官提起公訴之訴
    訟行為於程序上有違法律之規定而言，而提起公訴之訴訟行
    為是否於程序上有違法律規定，原則上固以起訴時所存在之
    事項及法律規定為判斷，惟檢察官起訴後始發生之情事變更
    事由，致法院不能為實體審理及判決者，亦屬「起訴之程序
    違背規定」（最高法院109年度台上字第3826號判決意旨參
    照）。次按，施用第一、二級毒品為犯罪行為，毒品危害防
    制條例第10條設有處罰規定。故施用第一、二級毒品者，本
    應科以刑罰。惟毒品危害防制條例於87年修訂施行後，對於
    施用毒品者肯認具有「病患性犯人」之特質，基於刑事政策
    ，對合於一定條件之施用者，依同條例第20條之規定，施以
    觀察、勒戒及強制戒治之保安處分，嗣於97年4月30日修正
    公布同條例第24條，同年10月30日施行後，對於犯施用第一
    、二級毒品罪者，進入司法程序之戒癮治療方式，係採取第
    20條第1項、第2項規定「觀察、勒戒或強制戒治」及第24條
    第1項所定「附命完成戒癮治療之緩起訴處分」雙軌制。而
    被告行為後於109年1月15日修正公布、同年7月15日修正施
    行之毒品危害防制條例第20條第3項及第23條第2項，雖僅將
    原條文之再犯期間由「5年」改為「3年」，惟鑑於將施用毒
    品者監禁於監獄內，僅能短期間防止其接觸毒品，因慣用毒
    品產生之「心癮」根本無法根除，並慮及毒品危害防制條例
    施行多年累積之戒毒經驗及實效，暨逐步擴充之醫療、戒癮
    機構、專業人力、社區支援系統等資源，尤以本次毒品危害
    防制條例第24條修正，擴大檢察官對施用毒品者為附條件緩
    起訴處分之範圍，使其能視個案具體情形給予適當多元社區
    處遇。是本次修正後對於施用毒品者之思維，自應與時俱進
    ，擺脫以往側重於「犯人」身分之處罰，著重其為「病患」
    之特質，並以「治療」疾病為出發點，重新評價前揭所謂「
    3年後再犯」之意義。因此，上述所謂「3年後再犯」，只要
    本次再犯（不論修正施行前、後）距最近1次觀察、勒戒或
    強制戒治執行完畢釋放，已逾3年者，即該當之，不因其間
    有無犯第10條之罪經起訴、判刑或執行而受影響，應由檢察
    官循上開雙軌治療模式，為合義務之裁量處置（最高法院10
    9年度台上大字第3826號裁定、109年度台上字第3826號刑事
    判決意旨參照）。
三、經查：被告前因施用毒品案件，經原審法院以90年度毒聲字
    第723號裁定送觀察、勒戒後，因認有繼續施用毒品之傾向
    ，同法院乃以90年度毒聲字第2813號裁定令入戒治處所施以
    強制戒治，因其戒治成效經評定為合格，再經同法院以90年
    度毒聲字第4671號裁定停止戒治，於90年12月12日停止處分
    出所，所餘戒治期間付保護管束，嗣復因施用毒品案件，再
    經同法院以91年度毒聲字第1281號裁定撤銷停止戒治，再令
    入戒治處所施以強制戒治，於92年1月8日強制戒治期滿執行
    完畢，並經臺灣桃園地方檢察署檢察官以92年度戒偵字第47
    號為不起訴處分確定。其後被告雖又因多次涉犯施用毒品案
    件，並經判刑確定而執行，卻未再受裁定執行觀察、勒戒或
    強制戒治等情，有本院被告前案紀錄表在卷可考（見本院卷
    第19至30頁）。而被告所犯本件於108年4月17日晚間9時許
    為警採尿起回溯26小時內某時，在臺灣地區不詳地點，以不
    詳方式，施用第一級毒品海洛因1次之犯行，距其上開觀察
    、勒戒及強制戒治執行完畢之92年1月8日已逾3年，則如前
    所述，本件即應由檢察官循雙軌治療模式為選擇裁量處置。
    檢察官雖依修正前之規定提起公訴，然因情事變更，法院無
    從替代檢察官為上開合義務性之裁量處遇，應認本件起訴程
    序違背規定，且無從補正。是以原審未及適用修正後之新法
    規定，而對被告施用第一級毒品之本次犯行諭知有罪之實體
    判決，尚有未恰，自應由本院將原判決予以撤銷，改諭知公
    訴不受理之判決如主文第2項所示，並不經言詞辯論為之。
    至於扣案之海洛因殘渣袋1只為被告所有且為供其施用毒品
    之器具，應由檢察官另依法聲請單獨沒收，附此敘明。
據上論斷，應依刑事訴訟法第369條第1項前段、第364條、第303
條第1款、第307條、第376條，判決如主文。
中　　華　　民　　國　　110 　年　　3 　　月　　8 　　日
                  刑事第十一庭  審判長法　官  周煙平
                                      法　官  連育群
                                      法　官  吳炳桂
以上正本證明與原本無異。
如不服本判決，應於收受送達後20日內向本院提出上訴書狀，其
未敘述上訴之理由者並得於提起上訴後20日內向本院補提理由書
（均須按他造當事人之人數附繕本）「切勿逕送上級法院」。
                                      書記官  陳淑婷
中　　華　　民　　國　　110 　年　　3 　　月　　8 　　日